臺灣高雄地方法院民事判決　　　　　　110年度簡上字第122號
上　訴　人　林恒茂　
訴訟代理人　林恆忠　
　　　　　　王瓊林　

被上訴人　　高雄市鞋類服務業職業工會

法定代理人　吳李金桂
訴訟代理人　吳燦星　

上列當事人間請求給付會費事件，上訴人對於民國110年4月28日
本院高雄簡易庭110年度雄簡字第520號第一審判決提起上訴，本
院於民國110年10月25日言詞辯論終結，判決如下：
    主  文
上訴駁回。
第二審訴訟費用由上訴人負擔。
    事實及理由
一、被上訴人起訴主張：被上訴人以招募從事鞋類攤販工、鞋類
    修理等從業人員為會員，並維繫、增進會員間之情感及保障
    會員權益為宗旨，且處理協助會員就業輔導與介紹、辦理會
    員勞工保險、舉辦教育訓練等事務。上訴人為被上訴人會員
    ，並以被上訴人為投保單位，為上訴人之父、母即訴外人林
    長雄、吳明彩（下稱林長雄等2人），投保全民健康保險，
    應依被上訴人章程（下稱系爭章程）第11條「會員應按時繳
    納…健保費」之規定，向被上訴人繳納該2人之健保費，但
    上訴人迄未繳納林長雄等2人自民國105年1月起至109年5月
    止之健保費共計新臺幣（下同）6萬1201元（下稱系爭健保
    費），而由被上訴人代為繳納等語，爰依系爭章程第11條之
    法律關係，提起本訴，並於原審聲明：上訴人應給付被上訴
    人6萬1201元，及自起訴狀繕本送達翌日起至清償日止，按
    週年利率5%計算之利息。
二、上訴人則以：被上訴人雖代繳系爭健保費，然被上訴人逕自
    為之，並未通知、催告上訴人繳納，甚至被上訴人前所寄來
    之收費單上記載上訴人父母健保費應繳金額0元，致上訴人
    以為無庸繳納，且錯失將林長雄等2人改依附上訴人兄弟投
    保之機會，林長雄等2人健保費遭調整後，被上訴人若依系
    爭章程第3條、第11條之規定，通知上訴人繳納，上訴人即
    可將父母健保改依附上訴人兄弟投保，上訴人即不用負擔系
    爭健保費。上訴人每月繳納會費200元，被上訴人應依系爭
    章程第3條規定保障上訴人之會員權益，盡善良管理人之責
    ，卻自105年1月至109年5月表達4年4月未核實投保單位保險
    對象異動減免清冊；怠於依全民健康保險法施行細則第28條
    第1項第2款、第49條、第54條第2項之規定，提供被保險人
    及眷屬名冊備查，向保險人提出異議理由，未依系爭章程第
    11條規定先向上訴人催繳，造成上訴人會員權益受損，被上
    訴人應依民法第184條第1項前段之規定，賠償上訴人6萬
    1201元，上訴人得以此債權抵銷被上訴人本件請求等語，資
    為抗辯，並於原審聲明：被上訴人第一審之訴駁回。
三、原審審理結果，認被上訴人之請求為有理由，為被上訴人全
    部勝訴之判決，上訴人不服提起上訴，並聲明：㈠原判決廢
    棄。㈡被上訴人在第一審之訴駁回。被上訴人則答辯聲明：
    上訴駁回。
四、兩造不爭執事項：
  ㈠上訴人為被上訴人之會員，依系爭章程第11條之規定，負有
    按時繳納健保費予被上訴人之義務。
  ㈡上訴人於85年2月7日、15日將林長雄等2人以眷屬身分依附
    上訴人，以被上訴人為投保單位投保全民健康保險。
  ㈢被上訴人已代繳林長雄等2人自105年1月起至109年5月止之
    健保費共計6萬1201元。
  ㈣林長雄等2人因其103年度至107年度綜合所得稅核定稅率為
    20%，不符合高雄市政府社會局之全民健保老人健保費自付
    額補助資格，而應自付105年1月起至109年5月止之健保費。
五、本件之爭點：
  ㈠被上訴人是否有通知上訴人關於「林長雄、吳明彩應自付
    105年1月起至109年5月止之健保費」義務？
  ㈡如㈠為是，上訴人依民法第184 條第1 項前段請求被上訴人
    賠償，並以賠償債權金額抵銷被上訴人之請求，有無理由？
六、本院得心證之理由
  ㈠被上訴人代繳系爭健保費後，請求上訴人返還，有無理由？
  ⒈按無法律上之原因而受利益，致他人受損害者，應返還其利
    益，民法第179條定有明文。又系爭章程第11條規定會員應
    按時繳納會員費、勞保費、健保費。
  ⒉前述兩造不爭執事項欄所列㈠至㈣之事實，為兩造所不爭執
    （見本院卷第113頁），並有系爭章程（見本院卷第95頁）
    、衛生福利部中央健康保險署110年2月4日函（見原審卷第
    195頁至第197頁）、高雄市政府社會局110年2月1日函（見
    原審卷第189頁）可稽，上訴人亦稱被上訴人無義務代繳（
    見本院卷第145頁）。是眷屬即林長雄等2人之保險費原應係
    被保險人即上訴人繳納後由被上訴人彙繳予健保局。被上訴
    人代繳，上訴人此部分繳納義務免再履行，堪認上訴人無法
    律上原因，受有被上訴人代繳系爭健保費之利益，致被上訴
    人受有損害而構成不當得利。上訴人雖僅引用章程第11條為
    請求權基礎，但經本院認有不當得利法律關係之適用，已向
    兩造開示令為適當完全辯論（見本院卷第144頁、第145頁）
    ，是除上訴人主張系爭章程第11條規定外，本院依職權適用
    民法第179條不當得利之規定，認被上訴人請求返還代繳之
    系爭健保費為有理由。
  ㈡被上訴人是否有通知上訴人關於「林長雄、吳明彩應自付
    105年1月起至109年5月止之健保費」義務？
    依全民健康保險法施行細則第28條第1項第2款、第49條：「
    投保單位應備下列資料，以供主管機關或保險人因業務需要
    所為之訪查或查詢：…二、第二類及第三類被保險人之投保
    單位，應備被保險人及眷屬名冊（卡）…」、「依本法第三
    十條規定應按月繳納之保險費，由保險人繕具保險費計算表
    及繳款單，於次月底前寄發或以電子資料傳輸方式遞送投保
    單位或被保險人繳納。投保單位或被保險人於次月底仍未收
    到前項保險費計算表及繳款單時，應於十五日內通知保險人
    補寄送，並依保險人補寄送之表單，限期繳納；其怠為通知
    者，視為已於次月底寄達。投保單位或被保險人對於保險費
    計算表及繳款單所載金額如有異議，第一類及第六類被保險
    人之投保單位及第六類被保險人應先照額繳納，第二類、第
    三類被保險人之投保單位應先彙繳實際收繳之保險費後，再
    向保險人提出異議理由，經保險人查明錯誤後，於計算次月
    保險費時，一併結算。」之規定，及全民健康保險法施行細
    則第54條第2項「第二類及第三類被保險人應自付之保險費
    ，未依本法第三十條規定期限繳納者，投保單位應通知被保
    險人繳納欠繳之保險費，並於彙繳保險費時，一併向保險人
    提送被保險人欠費清單。」之規定，暨系爭章程第11條規定
    「會員應按時繳納…健保費，並遵守本會章程…會員如欠繳
    會員費及勞健保費達一個月，經本會以雙掛號（存證信函）
    催繳仍未繳納又未能提出申訴致影響本會財務運作，經理監
    事會裁決再由會員代表大會除名之…」等語（見本院卷第95
    頁至第96頁），可見保險人將保險費計算表及繳款單寄送予
    被上訴人，由被上訴人向會員收取後向保險人彙繳。上訴人
    為被上訴人會員，並按期向上訴人繳納會費，被上訴人向上
    訴人收取健保費前，自有依保險費計算表及繳款書所載數額
    通知上訴人之義務，並於上訴人未依期限繳納時，依全民健
    康保險法施行則第54條第2項規定通知上訴人繳納欠繳之保
    險費，被上訴人主張其無通知上訴人繳費之義務，與上開規
    定及章程不符，並無可採。
  ㈢上訴人依民法第184條第1項前段請求被上訴人賠償，並以賠
    償債權金額抵銷被上訴人之請求，有無理由？
  ⒈按損害賠償之債，以有損害之發生及有責任原因之事實，並
    二者之間，有相當因果關係為成立要件。故原告所主張損害
    賠償之債，如不合於此項成立要件者，即難謂有損害賠償請
    求權存在。且所謂相當因果關係，係指依經驗法則，綜合行
    為當時所存在之一切事實，為客觀之事後審查，認為在一般
    情形下，有此環境、有此行為之同一條件，均可發生同一之
    結果者，則該條件即為發生結果之相當條件，行為與結果即
    有相當之困果關係。反之，若在一般情形上，有此同一條件
    存在，而依客觀之審查，認為不必皆發生此結果者，則該條
    件與結果並不相當，不過為偶然之事實而已，其行為與結果
    間即無相當因果關係，不能僅以行為人就其行為有故意過失
    ，即認該行為與損害間有相當因果關係。
  ⒉被上訴人雖自陳，代繳系爭健保費期間，給上訴人之收費單
    列載林長雄等2人代收健保費為0元（見本院卷第145、146頁
    ），然依前述兩造不爭執事項㈡、㈣之事實所示，上訴人將
    林長雄等2人以眷屬身分依附於自己投保全民健康保險，自
    應注意林長雄等2人是否符合高雄市政府社會局之全民健保
    老人健保費自付額補助資格。被上訴人只是接受上訴人之眷
    屬依附投保全民健康保險之投保單位，無從知悉上訴人要如
    何為林長雄等2人加保最有利上訴人負擔健保費，通知上訴
    人繳費目的只在避免缺繳而影響保險效力，不在提醒被保險
    人檢視是否另有其他較有利之投保方式及投保單位。未告知
    有應繳之健保費通常僅發生遲延繳費之損害，不必然會有錯
    失其他轉保機會未能節省保費之損害，故上訴人所主張純係
    偶然之事實，與被上訴人未告知有應繳之健保費（即於收費
    單記載為0元）間欠缺相當因果關係，被上訴人自不須就上
    訴人主張錯失轉保機會未能節省保費負侵權行為損害賠償責
    任。至上訴人主張被上訴人未核實投保單位保險對象異動減
    免清冊、未提供被保險人及眷屬名冊向保險人提出異議理由
    等情，被上訴人雖未予爭執，然此係為了要正確通知被保險
    人繳費之作用，與上訴人錯失為林長雄等2人轉保間亦欠缺
    相當因果關係。是上訴人依民法第184條第1項前段請求被上
    訴人賠償及主張抵銷，自屬無據。
七、本件事證業臻明確，兩造其餘攻擊或防禦方法，核與判決結
    果不生影響，爰不逐一論述，併此敘明。
八、綜上所述，被上訴人依系爭章程第11條之法律關係及本院職
    權適用民法第179條規定，請求上訴人給付6萬1201元及自
    109年9月4日起至清償日止，按週年利率5%計算之利息，為
    有理由，應予准許。原審為上訴人敗訴判決，並無違誤。上
    訴意旨指摘原判決不當，求予廢棄改判，為無理由，應駁回
    其上訴。
九、據上論結，本件上訴為無理由，依民事訴訟法第436條之1第
    3項、第449條第1項、第78條，判決如主文。
中    華    民    國   110    年    11    月     8    日
                  民事第二庭    審判長法  官  陳宛榆
 
                                      法  官  楊淑儀
 
                                      法  官  施盈志
以上正本係照原本作成。
（金額未逾150萬元）
本判決不得上訴。
中    華    民    國   110    年   11     月     8    日
                                      書記官  陳玫燕